【裁判字號】    91,重上,213
【裁判日期】    920715
【裁判案由】    確認抵押權不存在等
【裁判全文】
臺灣高等法院民事判決                            九十一年度重上字第二一三號
    上  訴  人  宜蘭縣頭城鎮農會
    法定代理人  陳兩祈
    訴訟代理人  李蒼棟律師
    被  上訴人  甲○○
    訴訟代理人  呂文貴律師
                馮清調
右當事人間請求確認抵押權不存在等事件，上訴人對於中華民國九十年五月二十二日
臺灣宜蘭地方法院八十七年度重訴字第二三號第一審判決提起上訴，本院判決如左：
    主      文
上訴駁回。
第二審訴訟費用由上訴人負擔。
    事      實
甲、上訴人方面：
壹、聲明：
一、原判決關於不利上訴人部分廢棄。
二、右開廢棄部分，被上訴人在第一審之訴駁回。
貳、陳述：除與原判決記載相同部分，予以引用外，並補稱略以：
一、被上訴人於民國（下同）八十五年四月二十三日在其女馮瑪玲陪同至上訴人農會
    之理事長室辦理對保手續，業據證人即代書江建宏、對保人游柑淇、見證人關得
    基在原審到場證述屬實，原審未採納各該證人所為之證詞，為有利上訴人之判決
    ，殊難令人甘服。
二、退步言之，縱認被上訴人未曾辦理對保，衡諸常情，馮瑪玲既係其親生女兒，則
    馮瑪玲代理被上訴人辦理對保，且其又持有被上訴人之
    權狀辦理抵押貸款，被上訴人亦明知馮瑪玲欲以伊之
    人所為亦已構成表見代理，應負授權人之責任。
乙、被上訴人方面：
壹、聲明：如主文所示。
貳、陳述：除與原判決記載相同部分，予以引用外，並補稱略以：
一、系爭抵押權設定契約書、土地登記申請書、借款申請書及授信約定書上之簽名，
    均非被上訴人所簽，印文及印章亦與被上訴人之印鑑章不同，此有被上訴人真正
    簽名之筆跡及印鑑章可資比對，且關於印文部分，復經鑑定結果認為與被上訴人
    於六十九年間在戶政機關申請登記之印鑑條原本印文不同。又馮瑪玲因此所涉及
    偽造文書罪責，亦經本院九十一年度上更(一)字第七○二號刑事判決判處徒刑確定
    在案。
二、被上訴人未出具任何授權書或委託書，即原審共同被告馮瑪玲亦自認係私自拿走
    被上訴人之土地所有權狀，偽刻被上訴人之印章，並佯稱在房屋仲介公司工作需
    要保證為由，而騙取被上訴人之
    代理權，不成立表見代理。
三、上訴人以其原理事長關得基及總幹事游柑淇明知被上訴人並未親自前往對保，竟
    核准貸款予原審共同被告黃瓊瑩，涉嫌背信及偽造文書罪，向台灣宜蘭地方法院
    檢察署提出告訴，已經檢察官對關得基、游柑淇二人提起公訴在案。
丙、本院依職權調閱本院九十一年度上更(一)字第七○二號馮瑪玲偽造有價證券等案件
    偵審全卷。
    理      由
一、本件上訴人之法定代理人於原審言詞辯論終結前變更為陳兩祈，已經原審裁定由
    其承受訴訟（見本院第二一三號卷一一－一頁）。合先敘明。
二、本件被上訴人起訴主張：坐落宜蘭縣員山鄉○○○段七六五地號土地（下稱系爭
    土地）係伊所有，詎原審共同被告即伊女馮瑪玲未經伊同意，私自拿走伊之土地
    所有權狀，並偽刻伊之印章，於八十五年四月十七日夥同原審共同被告黃瓊瑩，
    以伊為「義務人兼債務人」、黃瓊瑩為「債務人」，與上訴人訂立抵押權設定契
    約書，將系爭土地設定本金最高限額新台幣（下同）八百四十五萬元之抵押權與
    上訴人，並於同年四月三十日向宜蘭縣宜蘭地政事務所申請抵押權設定登記，經
    該地政事務所於同年五月二日以登記字號七九六一號登記完竣，嗣黃瓊瑩於八十
    六年六月十八日向上訴人借款六百五十萬元等情，爰求為確認兩造間之上開抵押
    權及所擔保六百五十萬元債權不存在，並命上訴人塗銷上開抵押權設定登記之判
    決（另被上訴人其餘之請求，業經原判決確定）。
    上訴人則以：系爭抵押權設定及上訴人借款六百五十萬元與債務人黃瓊瑩均有獲
    被上訴人同意，縱被上訴人並未同意，亦應負表見代理之授權人責任云云，資為
    抗辯。
三、經查被上訴人主張伊所有系爭土地，經宜蘭縣宜蘭地政事務所於八十五年五月二
    日以登記字號七九六一號，登記伊為「義務人兼債務人」、原審共同被告黃瓊瑩
    為「債務人」，設定本金最高限額八百四十五萬元之抵押權與上訴人之事實，業
    據其提出土地登記謄本、原審八十七年度羅拍字第二八號民事裁定、抵押權設定
    登記申請書及申請資料為證（見原審卷八至一九頁），且為上訴人所不爭執，自
    堪信為真實。
四、被上訴人另主張上開抵押權係由原審共同被告即伊女馮瑪玲盜取伊之系爭土地所
    有權狀並偽刻伊之印章，冒用伊之名義設定登記與上訴人，再由原審共同被告黃
    瓊瑩於八十六年六月十八日向上訴人借款六百五十萬元之事實，已據原審共同被
    告馮瑪玲在原審所自認（見原審卷三七、三九、四五○頁）；且系爭抵押權設定
    契約書、土地登記申請書、借款申請書、授信約定書（見原審卷一二至一六、四
    四、六一、六二、六五、二五六至二五九、三一○至三一四頁）上之簽名，均非
    被上訴人所親簽，亦有被上訴人向訴外人中國農民銀行借款時所書立借據上之簽
    名及其到場所為之簽名可資比對（見原審卷二一八、二七七頁），其上之印文亦
    與被上訴人於六十九年八月十八日在宜蘭縣宜蘭市戶政事務所申請登記之印鑑章
    不同（見原審卷三七五、三七六頁）；又上訴人所提出其所謂係被上訴人交付與
    其之印鑑證明（見原審卷七三頁），亦曾經送請法務部調查局鑑定結果，認為與
    被上訴人於六十九年間，在宜蘭市戶政事務所申請登記之印鑑章之印文不同，有
    該局鑑定通知書可憑（見原審卷四八六頁）；又原審共同被告馮瑪玲因此所涉及
    刑責部分，亦經刑事法院依偽造文書等罪名，判處有期徒刑一年六月確定在案，
    亦有本院九十一年度上更(一)字第七○二號刑事判決足據（見本院卷六七至八三、
    九五至一二八頁），亦堪認被上訴人此部分之主張為真實。
五、雖上訴人抗辯，被上訴人曾由原審共同被告馮瑪玲陪同至上訴人農會對保云云，
    並舉出證人游柑淇、關得基、江建宏在原審到場為附和其詞之證言。惟查本件借
    款授信約定書「對保簽章」欄關於被上訴人之簽名（見原審卷四四、六五頁），
    並非被上訴人所親簽，已如前述，並經原審共同被告馮瑪玲在原審自認「我們根
    本沒有對保，我只是拿空白的約定書回去填寫」（見原審卷二九一頁）；再衡諸
    常情，設被上訴人果有親往上訴人農會對保，則理應由被上訴人親自簽名才是。
    證人游柑淇、關得基雖證稱被上訴人有親往對保云云（見原審卷八０至八五頁）
    ，但與前開事證不符且其分別為當時上訴人農會之總幹事及理事長，究有無確實
    辦理對保，與涉彼等是否忠實執行業務至有關係，尤難期彼等為真實證言，尚難
    據為有利於上訴人之認定；至證人江建宏僅證稱：「我並沒有注意是由何人簽名
    」（見原審卷二八九頁背面），亦難據為不利於上訴人之認定。又被上訴人係遭
    原審共同被告馮瑪玲盜取土地所有權狀，並偽刻印章及騙取
    抵押權與上訴人，再由原審共同被告黃瓊瑩向上訴人借款六百五十萬元，被上訴
    人既無任何表見代理行為，自不負民法第一百六十九條前段所規定授權人之責任
    。
六、從而被上訴人請求確認兩造間之系爭抵押權及所擔保六百五十萬元債權不存在，
    並請求上訴人塗銷系爭抵押權設定登記部分，自屬應予准許。原審就上開部分所
    為上訴人敗訴之判決，並無違誤。上訴論旨仍執前開指摘原判決此部分不當，求
    予廢棄改判，為無理由。
七、至兩造其餘之攻擊或防禦方法，及未經援用之證據，經本院斟酌後，認為均不足
    以影響本判決之結果，自無逐一詳予論駁之必要，併此敘明。
八、據上論結，本件上訴為無理由，依民事訴訟法第四百四十九條第一項、第七十八
    條，判決如主文。
中      華      民      國    九十二    年      七      月     十五     日
                                民事第十三庭
                                    審判長法  官  林  鄉  誠
                                          法  官  劉  清  景
                                          法  官  鄭  威  莉
右正本係照原本作成。
如不服本判決，應於收受送達後二十日內向本院提出上訴書狀，其未表明上訴理由者
，應於提出上訴後二十日內向本院補提理由書狀（均須按他造當事人之人數附繕本）
上訴時應提出委任律師或具有律師資格之人之委任狀；委任有律師資格者，另應附具
律師資格證書及釋明委任人與受任人有民事訴訟法第四百六十六條之一第一項但書或
第二項（詳附註）所定關係之釋明文書影本。
中      華      民      國    九十二    年      七      月    十六      日
                                          書記官  吳  瑞  英
附註：
民事訴訟法第四百六十六條之一（第一項、第二項）：
對於第二審判決上訴，上訴人應委任律師為訴訟代理人。但上訴人或其他法定代理人
具有律師資格者，不在此限。
上訴人之配偶、三親等內之血親、二親等內之姻親，或上訴人為法人、中央或地方機
關時，其所屬專任人員具有律師資格並經法院認為適當者，亦得為第三審訴訟代理人
。


司法院資訊處製作；財團法人民間司法改革基金會備份。
